【裁判字號】    99,台上,5944
【裁判日期】    990930
【裁判案由】    違反槍砲彈藥刀械管制條例
【裁判全文】
最高法院刑事判決            九十九年度台上字第五九四四號
上  訴  人  台灣高等法院高雄分院檢察署檢察官
被      告  甲○○
上列上訴人因被告違反槍砲彈藥刀械管制條例案件，不服台灣高
等法院高雄分院中華民國九十八年一月十日第二審判決（九十七
年度上訴字第一０一五號，起訴案號：台灣屏東地方法院檢察署
九十六年度偵字第一八八一號），提起上訴，本院判決如下：
    主  文
原判決撤銷，發回台灣高等法院高雄分院。
    理  由
本件原判決以公訴意旨略稱：被告甲○○明知具有殺傷力之空氣
槍為管制物品，非經中央主管機關許可，不得擅自持有，竟基於
違反槍砲彈藥刀械管制條例之持有空氣槍犯意，於民國九十五年
七、八月間某日，利用網路搜尋功能，在雅虎奇摩拍賣網站上向
姓名年籍不詳之人，以每支新台幣（下同）一萬三千元之價格購
得具有殺傷力，而以外接高壓鋼瓶內氣體為發射動力之空氣長槍
二支（下稱扣案二支空氣長槍；其中槍枝管制編號0000000000號
，下稱編號06槍枝；另槍枝管制編號0000000000號，下稱編號07
槍枝）後而持有之。乃被告明知其持有之前開具殺傷力空氣長槍
，非經許可不得販賣，竟另基於違反槍砲彈藥刀械管制條例之販
賣空氣槍犯意，於九十六年一月十七日前某日，以 ladisai2002
之拍賣者帳號（即賣方），在雅虎奇摩拍賣網站上刊登「〝老闆
哭了，隨便賣！〞T171漆彈槍附8mm套件比一拜的sp100 811還要
強悍！」等語，欲將前開空氣長槍以由不特定人在雅虎奇摩拍賣
網站上出價競標之方式予以出售，惟尚未售出，即於九十六年三
月十三日十二時二十三分許，為警持搜索票在被告位於屏東縣屏
東市○○路三五八號之一住處查獲，並扣得前開空氣長槍二支、
瓦斯鋼瓶二個及6mm 鋼珠五十六顆，而販賣未遂。因認被告涉犯
槍砲彈藥刀械管制條例第八條第四項之未經許可持有具殺傷力之
空氣槍及同條例第八條第五項、第一項之未經許可販賣具殺傷力
之空氣槍未遂罪嫌等情。惟經審理結果，認為不能證明被告犯罪
，乃維持第一審諭知被告無罪之判決，駁回檢察官在第二審之上
訴，固非無見。
惟查：(一)、不論有罪或無罪判決，均應記載其理由，此觀之刑事
訴訟法第三百零八條自明，而判決所載理由有矛盾之情形者，其
判決當然違背法令，同法第三百七十九條第十四款復定有明文。
又事實審法院依職權或聲請調查所得之證據資料，如其內容或對
同一待證事實之價值不相一致時，應依論理法則及經驗法則加以
取捨，形成心證，並於判決書內明理由，以憑認定事實；否則
，如就此等證據未加取捨，全部採為認定犯罪事實之依據，即屬
證據上理由矛盾，而雖有取捨，但未說明其取捨之理由者，則屬
判決不備理由，其判決均當然違背法令。卷查扣案二支空氣長槍
是否具有殺傷力？於本件偵查、審理中先後送請專業鑑定機關鑑
定五次，鑑定結果如下：(1)第一次於偵查中送請內政部警政署刑
事警察局（下稱刑事警察局）鑑定結果：扣案二支空氣長槍均裝
填直徑約8mm、重量2.06 公克鋼珠試射結果，其單位動能面積焦
耳均超過足以穿入人體皮肉層之20焦耳／平方公分，而具有殺傷
力（下稱第一次鑑定），有該局九十六年三月二十九日刑鑑字第
0960043616號槍彈鑑定書可稽（見偵查卷第二十八頁至第三十二
頁）。(2)第二次於第一審審理中送請刑事警察局鑑定結果：編號
06槍枝，以直徑5.96mm、重量0.877 公克試射結果，其單位動能
面積焦耳超過足以穿入人體皮肉層之20焦耳／平方公分，而具有
殺傷力；編號07槍枝，以直徑5.96mm、重量0.885 公克試射結果
，其單位動能面積焦耳未超過足以穿入人體皮肉層之20焦耳／平
方公分，而不具有殺傷力（下稱第二次鑑定），復有該局九十六
年九月七日刑鑑字第0960123900號函可證（見第一審卷第四十四
頁）。(3)第三次於第一審審理中改送法務部調查局鑑定結果：以
直徑6mm、重量0.88 公克鋼珠試射結果，扣案二支空氣長槍其單
位動能面積焦耳均未超過足以穿入人體皮肉層之20焦耳／平方公
分，而不具有殺傷力，有該局九十七年一月二十三日調科參字第
0970002350號鑑定通知書在卷可佐（見第一審卷第六十一頁）。
(4)第四次由原審送請法務部調查局鑑定結果：以直徑6mm或 5.96
mm或5.97mm、重量0.88公克鋼珠試射結果，扣案二支空氣長槍其
單位動能面積焦耳均未超過足以穿入人體皮肉層之20焦耳／平方
公分，而不具有殺傷力（下稱第四次鑑定），有該局九十七年七
月三日調科參字第09700300080 號函可按。(5)第五次由原審再送
法務部調查局鑑定結果：以直徑6mm、重量0.88 公克鋼珠試射結
果，編號06槍枝，其單位動能面積焦耳超過足以穿入人體皮肉層
之20焦耳／平方公分，而具有殺傷力，編號07槍枝，其單位動能
面積焦耳未超過足以穿入人體皮肉層之20焦耳／平方公分，而不
具有殺傷力，亦有該局九十七年十月十七日調科參字第09700415
1140號鑑定通知書可考（見原審卷第五十四頁至第五十八頁）。
綜上可知，第一次經刑事警察局鑑定結果，扣案二支空氣長槍均
具殺傷力；第二次經刑事警察局及第五次經法務部調查局鑑定結
果，編號06槍枝具殺傷力，編號07槍枝不具殺傷力；第三次、第
四次經法務部調查局鑑定結果，扣案二支空氣長槍均不具殺傷力
。然原判決理由五之(三)內說明：「扣案二支槍枝經試射結果，確
能擊破市售易開罐裝伯朗咖啡瓶身，而經刑事警察局（指第一次
鑑定）鑑定結果，亦認：其射擊之單位面積動能皆超出足以穿入
人體皮肉層之20焦耳／平方公分，固如前述，惟本件扣案之鋼珠
係直徑6mm，而刑事警察局鑑定時，則係裝填直徑8mm、重量約2.
06公克之鋼珠試射……，則於鋼珠大小有異之情況下，刑事警察
局此份鑑定報告所測得之單位面積動能是否正確，即非無疑。」
等語（見原判決第五頁第二十一行至第六頁第二行）；於理由五
之(四)並說明：「刑事警察局此次（指第二次鑑定）試射所得扣案
槍枝之單位面積動能與前開刑事警察局九十六年三月二十九日刑
鑑字第0960043616號鑑定書（即第一次鑑定）所載鑑得之單位面
積動能已有不同。嗣經原審（指第一審）將扣案槍枝再送請法務
部調查局鑑定（指第三次鑑定）結果認：『……均未超出日本科
學警察研究所之研究，發射彈丸單位面積動能達20焦耳／平方公
分即足以進入人體皮肉層』……，是扣案之槍枝是否具有殺傷力
，益（似為『亦』之誤）難令人無疑。」等語（見原判決第六頁
第十一行至第二十七行）；復於理由五之(五)說明：「依法務部調
查局此次（指第四次鑑定）就直徑5.96mm及5.97mm之鋼珠試射所
得單位面積動能亦皆未超過足以穿透人體皮肉層之20焦耳／平方
公分，且與前開刑事警察局（指第二次鑑定）以相同之金屬彈丸
試射結果所得單位面積動能，亦有相當之差異，是扣案之二支槍
枝是否確具殺傷力，實難遽認。」等語（見原判決第八頁第三行
至第七行）；嗣再於理由五之(五)（應係(六)之誤）說明：「再經本
院（指原審）將扣案槍枝及鋼瓶送請法務部調查局配合射擊市售
伯朗咖啡空罐至同警卷第三十九至四十頁所附照片所示之破損程
度，鑑定其單位面積動能若干？（即第五次鑑定）……槍枝管制
編號0000000000槍枝於四十公分之近距離射擊時，其單位面積動
能確超過足以穿透人體皮肉層之20焦耳／平方公分，而具殺傷力
，自堪認定。（至槍枝管制編號0000000000槍枝，因法務部調查
局非以本件扣案之鋼瓶試射，故所得結果，本院（指第二審）認
尚不得據之而為事實之認定，附此敘明。）」等旨（見原判決第
八頁第八行至第十八行）。如果均屬可取，上開說明似認為扣案
二支空氣長槍是否具有殺傷力，第一次至第四次之鑑定，不問係
屬刑事警察局或法務部調查局之鑑定結果，因為結論不盡相同，
猶存有疑義，尚須進一步確認後，始能採為事實認定之證據，但
另方面卻又逕採第五次法務部調查局鑑定其中關於編號06槍枝部
分之結論，作為其認定該槍枝具有殺傷力之證據，其理由似有矛
盾。究竟上述第一次至第五次之鑑定內容，何者得作為認定扣案
二支空氣長槍具有或不具殺傷力之證據？原判決雖及上述第一
次至第四次之鑑定內容所存疑問，及僅採取第五次其中部分之鑑
定結論，但並未明確論述予以排除或說明其取捨之結論，本院自
無從為其採證適法與否之審斷，難謂無判決理由不備之違法。(二)
、不論有罪或無罪判決，判決所載理由有矛盾之情形者，其判決
當然違背法令，刑事訴訟法第三百七十九條第十四款復定有明文
。原判決理由五之(三)說明：「就空氣槍有無殺傷力之認定，應以
『合適』之彈丸、鋼瓶試射結果而為各別之認定」等語（見原判
決第五頁第三、四行），所稱應以「合適」之鋼瓶試射，似不以
本件扣案之鋼瓶為限，否則，如本件未扣得鋼瓶致無從為試射之
鑑定，是否即應逕認扣案空氣長槍均無殺傷力。惟原判決理由五
之(五)（應係「(六)」之誤）卻說明：「至槍枝管制編號0000000000
槍枝，因法務部調查局（指第五次鑑定）非以本件扣案之鋼瓶試
射，故所得結果，本院（即第二審）認尚不得據之而為事實之認
定」等語（見原判決第八頁第十八行至第二十行），似因第五次
鑑定時，法務部調查局未以扣案之鋼瓶試射，故就編號07槍枝鑑
定之結果即應予排除。上開理由先後之說明，不盡一致，自有判
決理由矛盾之當然違背法令。(三)、無罪之判決書，依刑事訴訟法
第三百零八條之規定，應記載其理由；故對於被告被訴之事實，
及其不利之證據資料，如何不足以證明被告犯罪，均應逐一明確
詳述其理由，否則即有判決理由不備之違法。又槍砲彈藥刀械管
制條例第八條第一項規定所謂之殺傷力，依據一般人民日常生活
與語言經驗，應能理解係指彈丸擊中人體可對皮膚造成穿透性傷
害。揆諸現行司法審判實務，亦係以其在最具威力之適當距離，
以彈丸可穿入人體皮肉層之動能為槍械具殺傷力之基準。而槍、
彈殺傷力之有無，於刑事犯罪上原即是以專業鑑定機關本於專業
鑑定之結果而為認定，行為人於持有槍、彈時，當無自行送鑑定
槍、彈殺傷力之可能。原判決理由說明：編號06槍枝，固具有殺
傷力，然「係經由專業鑑定機關多次反覆鑑定，始得出此種結論
，而被告並非專業鑑定機關，其於持有或販賣此槍枝時，若謂其
能知悉該槍枝是否具有殺傷力，殊難想像。」云云（見原判決第
八頁第二十二行至第二十七行），已有可議。原判決理由又以：
「被告持有及販賣該等槍枝時，既不知其具殺傷力，則自難認被
告有明知具殺傷力之槍枝而持有或販賣之犯意」等由，作為關於
編號06槍枝部分被告無罪之主要論據。惟被告於警詢及偵查中坦
承有以扣案空氣長槍，對著約五至六公分厚之實心木板試射，造
成木板凹陷；被告並有親眼目睹警方在台南市警察局第五分局公
園派出所內持扣案二支空氣長槍對伯朗咖啡空罐進行試射時都有
打破空罐的一面；販賣扣案二支空氣長槍給被告的人有對被告說
該二支空氣長槍威力可貫穿伯朗咖啡鐵罐，所以被告才在奇摩拍
賣網站上向同好說該二支空氣長槍可貫穿伯朗咖啡鐵罐等語（見
警卷第三、四頁，見偵查卷第十一頁），復有被告承認其對於網
路代號「gtr826」者詢問：「可以打鋼珠ㄇ？使用幾mm鋼珠呢？
出速多少？想買把最強的槍打獵用」之問題時，被告答覆：「可
以打鋼珠，8mm，絕對超過2xx，賣我的老闆自己也是用這支打Ｘ
！」等語之網頁可資佐證（見警卷第十七、十八頁）。此等不利
於被告之供詞，何以不足採，原判決未加以論斷，有判決理由不
備之違法。以上或為上訴意旨所指摘，或為本院得依職權調查之
事項，應認有發回更審之原因。
據上論結，應依刑事訴訟法第三百九十七條、第四百零一條，判
決如主文。
中    華    民    國  九十九  年    九    月   三十   日
                      最高法院刑事第十三庭
                          審判長法官  賴  忠  星
                                法官  呂  丹  玉
                                法官  吳      燦
                                法官  蔡  名  曜
                                法官  葉  麗  霞
本件正本證明與原本無異
                                      書  記  官
中    華    民    國  九十九  年    十    月    五    日
                                                      M

司法院資訊處製作；財團法人民間司法改革基金會備份。
